【裁判字號】    96,上,201
【裁判日期】    970415
【裁判案由】    所有權移轉登記
【裁判全文】
臺灣高等法院臺南分院民事判決  96年度上字第201號
上  訴  人  乙○○
訴訟代理人  葉榮棠  律師
被上 訴 人  甲○○
訴訟代理人  施裕琛  律師
複代 理 人  施宜昕  律師
            施登煌  律師
上列當事人間請求所有權移轉登記事件，上訴人對於中華民國96
年8月31日臺灣雲林地方法院所為第一審判決（96年度訴字第167
號）提起上訴，本院於97年4月1日言詞辯論終結，判決如下：
    主      文
上訴駁回。
第二審訴訟費用由上訴人負擔。
    事實及理由
一、上訴人主張：訴外人林連興於94年6月4日經訴外人李明儒仲
    介，以新台幣（下同）200萬元將所有坐落雲林縣北港鎮○
    ○段1522-40、1522-89地號土地及其上建號1858號門牌同鎮
    ○○路173號房屋（下稱系爭房地）出售伊，簽立不動產房
    地買賣預約書，同月6日伊先支付180萬元定金，林連興乃一
    併交付上揭不動產所有權狀、專任委託銷售契約書、印鑑證
    明及印鑑章，並約定於同月7日上午9時至訴外人蔡宗翰代書
    處辦理過戶手續；屆時由李明儒攜帶林連興之戶籍謄本到場
    代理林連興簽訂買賣契約，並協同辦理過戶手續；伊已於同
    月21、24日將尾款20萬元交付有代收權限之李明儒，買賣價
    金業已付清。系爭房地既由被上訴人繼承並辦畢繼承登記，
    自應概括繼受林連興上開買賣契約所生權利義務，辦理所有
    權移轉登記。原審判決命被上訴人應將系爭房地所有權移轉
    登記為伊所有固屬正確，惟命伊應同時給付180萬元，尚有
    未洽，爰就該部分提起上訴，聲明求為判決：
    (一)原判決關於命上訴人給付被上訴人新台幣180萬元部分廢
      棄。
    (二)第二審訴訟費用由被上訴人負擔。
二、被上訴人則以：上訴人迄今未能舉出任何林連興簽發之收據
    ，或其他匯款資料等證明業已付清買賣價金，自不足認上訴
    人已履行買受人之付款義務。上訴人稱94年6月6日當晚身懷
    180萬元鉅款，交付為獨居老人之林連興，其如無他人協助
    ，何有能力於夜間點清該鉅額現款？且需漫漫長夜置放家中
    ，且未在收受後即時或隔日一早存進銀行；既雙方已約定94
    年6月7日簽約，何以未於簽約時收受較為安全，且於林連興
    死後在系爭房地中亦未尋獲任何現金；果如林連興收受定金
    180萬元是實，其同時既已於「專任委託銷售契約書」多處
    親自簽名用印，何不在收受後親自簽收，卻由第三人李明儒
    簽收，均與常情有違，上訴人應提出具體書據證明確已交付
    定金或價金予林連興，不能僅憑第三人李明儒於專任委託銷
    售契約書之簽名為據等語。上訴無理由，並聲明求為判決：
    (一)上訴駁回。
    (二)第二審訴訟費用由上訴人負擔。
三、兩造不爭執事項：
    (一)訴外人林連興於94年6月6日與訴外人李明儒簽訂「專任委
      託銷售契約書」，合約內載明：「如附表所示不動產（即
      如原判決附表，即上述系爭房地）委託李明儒居間仲介出
      售。委託銷售總價款為200萬元（第2條）。李明儒依本委
      託條件尋得買方，並代理林連興收受定金後，於未簽定買
      賣契約書前，若1.買賣契約不履行可歸責買方時，定金得
      由林連興沒收，且林連興同意沒收定金額之50%支付李明
      儒為服務報酬，李明儒不得再請求其他費用。2.買賣契約
      不履行可歸責林連興者，由林連興加倍返還定金予買方，
      且李明儒受託任務視為履行完成，林連興同時應給付該成
      交價額為5%服務報酬全額予李明儒。當買賣預約成立後，
      如因買方未履行簽定不動產買賣契約書之義務時，林連興
      同意就向買方請求違約損害賠償所得金額之50%支付予李
      明儒作為服務報酬，李明儒不得再請求其他費用（第5條
      ）」。該「專任委託銷售契約書」上林連興之簽名，經法
      務部調查局鑑定結果，確係林連興本人之簽名。
    (二)94年6月7日上午居間人李明儒代理林連興與上訴人簽訂「
      不動產房地買賣預約書」，合約中載明：「買賣標的為北
      港鎮○○段1522-40、1522-89等2筆土地及建號1858號建
      物（第1條）。買賣價格200萬元（第2條）。定金180萬元
      （第3條）。不動產移轉全部辦妥後，餘額一次付清，並
      同時交屋（第4條）。賣主應於94年6月7日前請領各項證
      明文件交付買主辦理移轉登記手續，如有發現證件不備時
      ，賣主應即補齊交付不得刁難（第6條）。…」等語。
    (三)原訴外人林連興所有之系爭房地，由雲林縣北港地政事務
      所於94年6月23日，以買賣為原因，辦理所有權移轉登記
      予上訴人乙○○名下。
    (四)訴外人林連興於94年6月7日下午1時死亡，未婚無子嗣，
      為法定繼承人即林連興兄姊之被上訴人甲○○與訴外人林
      春票、林平蘭、蔡林金桂、林美鳳等五人法定繼承人，乃
      訴請本院以95年度上字第119號判決命上訴人塗銷前項之
      所有權移轉登記確定。
    (五)系爭房地業於96年2月7日以分割繼承為由，移轉登記為被
      上訴人所有。
四、訴外人林連興確有同意將系爭房地以200萬元出售上訴人：
    (一)本件訴外人林連興曾委託第三人李明儒居間仲介出售系爭
      房地乙節，除據證人即居間人李明儒於原審到場結證明確
      外，並有上訴人提出之專任委託銷售契約書影本1份附卷
      為證（見原審卷第10-11頁）。又上開專任委託銷售契約
      書上之「林連興」簽名，經雲林地方法院檢察署囑託法務
      部調查局鑑定結果，與林連興留存在訴外人華南商業銀行
      嘉義分行及北港信用合作社等金融機構之印鑑卡上「林連
      興」三字之簽名字跡筆畫特徵相同，有該局出具之95年3
      月6日調科貳字第09500072670號鑑定通知書1份附於雲林
      地方法院檢察署94年度核退偵字第166號偵查卷可按（見
      該案卷第71頁），並為被上訴人所不爭執，堪信上開「專
      任委託銷售契約書」確係由林連興親簽無爭，則依民事訴
      訟法第358條第1項規定，應推定上開「專任委託銷售契約
      書」之私文書為真正。由林連興與李明儒簽立「專任委託
      銷售契約書」，委託李明儒仲介出售系爭房地，堪可相信
      林連興確有出售系爭房地之意。
    (二)訴外人林連興應依「專任委託銷售契約書」所示，與居間
      人李明儒委託條件洽妥之客戶簽定買賣契約書乙情，此觀
      上開專任委託銷售契約書第3條第5項第1款規定亦明（見
      原審卷第11頁）。又於本院95年度上字第119號請求塗銷
      所有權移轉登記事件審理時：證人即居間人李明儒證稱
      ：「不動產房地買賣預約書」上林連興印章係伊蓋的，因
      林連興已和對方講好，錢也拿到了，土地登記申請書是由
      伊送件，資料是蔡清翰寫的。林連興是94年6月7日死亡，
      伊當天晚上就知道，並於94年6月8日告訴被上訴人（即上
      訴人乙○○），請轉達代書蔡清翰等語（見該卷第55-56
      頁）。證人即代書蔡清翰則結證稱：「契約是在我家由
      李明儒、乙○○訂立的，林連興未到。不動產房地買賣預
      約書是我寫的，買主、賣主、仲介人名字也是我寫的，後
      來我給他們看完沒問題後，林連興的印章是由李明儒拿出
      來蓋的；李明儒送件的資料是我寫的，是在94年6月21日
      送件。乙○○於94年6月8日下午6、7點到我事務所說林連
      興已死亡，但我在6月8日即已申報土地增值稅，所以請乙
      ○○向李明儒轉達，向林連興的家屬說明本件已買賣的事
      實，案子也要繼續辦理。」等語（詳該案卷第57-58頁）
      。
    (三)訴外人林連興為出售系爭房地，曾委由李明儒居間仲介，
      進而與上訴人達成系爭房地買賣之合意，嗣林連興為處理
      上揭房地買賣後續相關事宜，復將其所有印鑑章、印鑑證
      明、系爭房地所有權狀託付李明儒請其代為處理，李明儒
      乃於94年6月7日上午代理林連興簽訂不動產房地買賣預約
      書。而系爭房地買賣預約上之「林連興」印文，確為林連
      興所有之印鑑章所蓋印，為被上訴人所自認，則依民事訴
      訟法第358條第1項規定，應推定系爭房地買賣預約書之私
      文書為真正。又上開契約雖名為不動產房地買賣預約書，
      但買賣之標的、價金、繳付價款、移轉登記及交屋期限等
      ，均經明確約定，並無將來訂立本約之旨，且依該契約約
      定之內容即可履行而無須另訂本約，故上開契約應為本約
      而非預約。
    (四)上訴人主張原所有權人林連興同意將系爭房地以200萬元
      出售予伊，系爭房地買賣之債權契約已成立生效等語，堪
      可信為真實。
五、上訴人有無支付系爭房地之買賣價金或定金：
    上訴人主張：伊購買系爭房地應付價款200萬元，已於94年6
    月6日下午6時許將其中180萬元交由林連興親自點收，另尾
    款20萬元則於同月21日及24日分別交由林連興之受託人李明
    儒收受，故價金其已付清云云，並以專任委託銷售契約書、
    不動產房地買賣預約契約書及收條等文件（均影本）為證（
    詳原審卷第10-13頁）。惟為被上訴人所否認，並以前揭情
    詞為辯。經查：
  (甲)關於上訴人主張於94年6月6日晚上在林連興住處交付林連興
    180萬元部分：
    (一)上訴人主張係於94年6月6日晚上在林連興住處，將系爭房
      地買賣契約之定金180萬元交由林連興親自點收。但依其
      所提出之「不動產房地買賣預約契約書」第3條所載「定
      金：180萬元整。右記定金賣主『本日』如數收訖無訛」
      等語，而該「不動產房地買賣預約契約書」係於94年6月7
      日上午所簽定。則關於訴外人林連興收定金180萬元日期
      之主張，與其所提出之上開契約書顯相矛盾。
    (二)又「專任委託銷售契約書」中所載之付款約定事項：「第
      1次付款（簽約款）：成交價的90%」，即上訴人乙○○、
      居間人李明儒所稱給付180萬元之記事，僅有居間人李明
      儒之簽名及指印，並無林連興在其上簽名。若果真上訴人
      乙○○有於94年6月6日晚上，至林連興住處交付180萬元
      予林連興點收無訛，何以林連興會在專任委託銷售契約書
      簽名，竟未在該契約書中付款約定事項併由林連興簽名，
      或由林連興另簽立書面收據，以表示林連興已收到該180
      萬元，僅由李明儒一人簽名，顯與常情不合。
    (三)就上訴人與居間人李明儒所證述交付180萬元經過：
      1.原審法院另95年度訴字第364號上訴人乙○○等被訴偽
        造文書等案件95年8月8日審理時：
        (1)居間人李明儒以證人身分結證稱：「林連興原說是要
          賣250萬元，最後變成200萬元，是被告乙○○及林連
          興見面談的結果，是6月4日晚上到林連興家裡談的，
          當時林連興說要250萬元，但後來被告乙○○說200萬
          元成交，當時我有在場」、「在林連興家裡堆放報紙
          的地方談。就是騎樓再進去一點，在林連興房子後面
          的一間房間」、「是6月4日談完價錢後，才約6月6日
          要拿180萬元」、「手提袋，類似行李袋，不知道是
          什麼顏色，類似女孩子在裝化妝用品的袋子，是可以
          背著的，有2條拉鍊，1條是在後面，180萬元就裝在
          裡面，100萬元是用透明的塑膠裝著，另外80萬元用
          橡皮圈綁著。是林連興點收」等語（見原審95年度訴
          字第364號偽造文書案卷《下稱原審刑卷》第97-98頁
          ）。
        (2)上訴人乙○○則以證人身份結證稱：「…當時要賣25
          0萬元，我說這房子太舊了，我說200萬元，我也沒有
          刻意要買，6月4日被告李明儒來跟我說200萬元願意
          賣給我，就約在6月6日晚上交訂金」、「（價格何時
          說定200萬元？）6月4日被告李明儒告訴我的，是他
          到我家跟我說的」、「（沒有去林連興家講價錢？）
          沒有，是被告李明儒轉達給我的」、「被告李明儒跟
          我轉達說6月6日晚上要送訂金180萬元，原本6月4日
          敲定200萬元，但他跟我一起到代書那邊問稅金問題
          ，所以先扣稅金，成為180萬元」、「第一次付款成
          交價90%即180萬元」、「6月6日當天晚上6、7點，我
          在林連興家的客廳處交付180萬元。交付的地點就是
          騎樓進去的那個客廳，後來我就去樓上看房子，我下
          來時他們就把這些證件都蓋好了及塗銷證明、印鑑證
          明、所有權狀、委託書一併交給我」、「我用手提袋
          裝，是辦公用的公事包，可以提、可以背。…這並沒
          有分男用或女用」、「（180萬元就放在包包裡？）
          對」、「（有另外再用東西包著？）沒有」等語（見
          原審刑卷第105-107頁）。
      2.原審法院就本案訴訟於96年7月13日審理時：
        (1)證人即居間人李明儒於原審到庭證稱：「94年6月6日
          晚上，我先騎機車到林連興住處，幾分鐘後乙○○才
          來；上訴人在林連興住處，將本件房地買賣部分價款
          180萬元交由林連興親自點收，林連興收受後一張一
          張點，大約點了20幾分鐘」云云（原審卷第75-76頁
          ）。
        (2)上訴人以證人身分結證稱：「約好和李明儒一起騎機
          車去；（180萬元林連興有無親自點？）他有點過。
          （如何點？）在客廳親自一疊一疊10萬元這樣點，共
          18疊，沒有一張一張這樣數。（林連興點多久點完？
          ）沒有注意，大約2分鐘。」等語（原審卷第73-74頁
          ）。
      3.由上述上訴人乙○○與居間人李明儒二人在法庭上之證
        詞內容，就如何與林連興商定價金之過程、交付定金18
        0萬元予林連興之詳細地點及現金之包覆方式，證述內
        容明顯不同。李明儒所罹患精神分裂症，當不致影響其
        該部分記憶，否則怎有能力正常處理房地仲介事務。又
        彼等在第一次作證時，距事故發生僅約一年二月左右，
        本件又屬系爭房地賣主死亡收受鉅款之特別事故，故不
        能以居間人作證時間距交款日已久，難期對交款過程細
        節有正確記憶為由，而仍以居間人李明儒之證詞作為上
        訴人有交付定金180萬元予林連興之證據。
    (四)另據上訴人陳報稱，其在94年間所使用之銀錢業者帳戶為
      臺灣土地銀行北港分行000000000000帳號及合作金庫銀行
      北港分行0000000000000號，此為被上訴人所不爭執。經
      查上訴人在合作金庫銀行北港分行0000000000000號，自
      93年7月1日至95年6月30日並無交易資料，有合作金庫銀
      行北港分行97年3月6日函附查詢單在卷可按（見本院卷第
      190-193頁）。另依臺灣土地銀行北港分行97年2月27日函
      檢送上訴人在土地銀行北港分行000000000000帳號自93年
      7月1日至95年6月30日之往來明細資料（見本院卷第103-1
      82頁），經常有數萬元至數拾萬元之資金存入或提出，除
      在93年9月21日匯款入戶150萬元及轉帳提款144萬元、同
      月30日匯款入戶120萬元及現金提款110萬元、93年11月8
      日匯款入戶85萬元及網路跨行提款85萬元、同月10日匯款
      入戶70萬元及網路跨行提款63萬元、同月15日匯款入戶及
      網路跨行提款150萬元、同月22日匯款入戶及網路跨行提
      款107萬元、及94年4月18日現金存款99萬元、同月21日現
      金存款60萬元、同月27日現金存款20萬元及網路自行提款
      47萬元，其存款曾超過百萬元外，其餘鮮少超過百萬元存
      款。其在4月27日存款曾高達1,906,338元，至4月29日存
      款為1,456,338元、5月11日為1,265,617元、5月24日為1,
      054,856元，經五月份之持續提款逐漸減少，至94年6月1
      日餘額為838,477元、同月5日為823,471元、同月6日為77
      5,500元、同月7日為754,877元、同月8日為734,871元。
      在該帳戶，上訴人幾乎每天經常有數萬元小額款項之提款
      ，而存款餘額鮮少超過百萬元，怎可能平常家中留置有鉅
      額現金，上訴人主張「180萬元是從家中拿的，因為我是
      金主，平常家中就有大額現金，不是從銀行領出的」云云
      ，既為被上訴人所否認，其復無法提出具體現金流向之證
      明，當無足採。
    (五)按一般人收受鉅額現金後，為避免遭盜搶風險，定儘速將
      現金存入金融機關，不會長時間在家中放置。本件如若林
      連興確有於94年6月6日晚間收受上訴人所交付之180萬元
      定金，定會於翌日晨儘速存入金融機關。惟據被上訴人查
      報在民國94年間，林連興所使用之銀錢業者有臺灣郵政公
      司北港北辰郵局、華南商業銀行嘉義分行及華僑商業銀行
      北港分行，此為上訴人所不爭執。經原審法院另案審理95
      年度訴字第443號時函查，於系爭買賣契約成立及上訴人
      所稱94年6月6日交付定金前後之該等帳戶均無存款資料異
      動，有該三家公司函附資料（本院卷第94-100頁），及林
      連興華僑銀行存簿存摺影本在卷可證（見94年他字第693
      號卷第12-13頁）。雖系爭房地於94年6月23日在辦理所有
      權移轉登記時，有抵押權人臺灣土地銀行北港分行出具清
      償證明書併辦理塗銷抵押權設定登記，然查當時林連興已
      然死亡，居間人李明儒或上訴人均未證稱曾受林連興囑託
      代為清償，顯亦無法以此清償證明書證明林連興確曾收受
      180萬元之定金（見雲林縣北港地政事務所民眾閱覽異動
      索引，原審卷第130頁）。另證人即林連興之兄甲○○於
      原審結證稱：「（你弟弟過世後，你有無清查過你弟弟之
      財產狀況？）有」、「（有無遺留現金？）只有華僑銀行
      1萬多元，其餘有2千元、3千元的現金」、「（在雲林縣
      北港鎮○○路173號房屋有無找到其他現金？）沒有」等
      語（見原審刑卷第90頁）。顯然林連興死亡後在住處並未
      遺留大額現金，其在銀錢業者之帳戶亦無鉅額存款。
    (六)本件訴外人林連興既與李明儒就系爭房地簽立「專任委託
      銷售契約書」將售屋事宜交由李明儒全權處理，若未將所
      有權狀和過戶所需文件交給李明儒，其何能代收受高達九
      成之定金，是不能以林連興將系爭房地之所有權狀和過戶
      所需文件交予李明儒，即認上訴人已交付定金180萬元。
      依上訴人提出之訴外人林連興與居間人李明儒所簽立之「
      專任委託銷售契約書」第2、5條，李明儒固有代理林連興
      收受定金之權限，惟上訴人及居間人李明儒均稱上訴人係
      將定金交由林連興親自點收，定金既非交付居間人李明儒
      收受，是上揭「專任委託銷售契約書」第貳條中之付款約
      定欄內，縱有李明儒之簽名及指印，既非林連興所簽名，
      亦難憑此即認定林連興有收取上訴人定金180萬元。上訴
      人以專任委託銷售契約書之付款約定欄內，有李明儒之簽
      名及指印，主張李明儒有代收取定金，不問有否轉交，其
      效力均及於林連興本人云云，委無足採。
    (七)小結：上訴人乙○○主張已於94年6月6日晚上在林連興住
      處內，交付現金180萬元予林連興云云，不可採信。
  (乙)上訴人有無於94年6月21日及24日交付尾款20萬元予李明儒
    ？有無發生清償效力？
    (一)按依債務本旨，向債權人或其他有受領權人為清償，經其
      受領者，債之關係始行消滅。民法第309條第1項定有明文
      。
    (二)上訴人另主張：本件房地買賣價款中之20萬元，其已分別
      於94年6月21日及24日交付予居間人李明儒乙節，除據證
      人李明儒於96年7月13日在原審到庭結證明確（見原審卷
      第76頁）外，並有上訴人提出之「李明儒簽收條」影本1
      份在卷可稽（見原審卷第13頁），固堪信為真實。
    (三)惟依上訴人所提之「專任委託銷售契約書」第伍條如前述
      三兩造不爭執事項(一)之條款內容，林連興固同意由李明儒
      代其收受上揭房地買賣「定金」，至其他款項林連興並未
      授權李明儒代為取收。職故，上訴人縱將本件房地買賣尾
      款萬元交付李明儒，惟依前揭合約條款所定，因李明儒
      並無代林連興收受之權限，則因上訴人所交付之20萬元並
      非由有受領權人收受，自不發生清償效力。
  (丙)綜上，上訴人主張就購買系爭房地應付價款200萬元，已於
    94年6月6日晚上在林連興住處內交付現金180萬元予林連興
    云云，不可採信。又雖於同月21日及24日交付尾款20萬元予
    居間人李明儒收受，惟其並非有受領權之人，不發生清償效
    力。是被上訴人辯稱：本件房地買賣200萬元價款，上訴人
    迄未支付乙節，自非虛妄，應可採信。
六、按物之出賣人，負交付其物於買受人，並使其取得該物所有
    權之義務。繼承人自繼承開始時，除本法另有規定外，承受
    被繼承人財產上之一切權利、義務。繼承人對於被繼承人之
    債務，負連帶責任。連帶債務之債權人，得對於債務人中之
    一人或數人或其全體，同時或先後請求全部或一部之給付。
    又因契約互負債務者，於他方當事人未為對待給付前，得拒
    絕自己之給付。但自己有先為給付之義務者，不在此限。民
    法第348條第1項、第1148條前段、第1153條第1項、第273條
    第1項及第264條第1項分別定有明文。
    查本件上訴人經李明儒居間仲介，與林連興達成系爭房地買
    賣之合意，林連興並委由李明儒代其於94年6月7日上午與上
    訴人簽定系爭房地買賣契約書面，其與上訴人間就系爭房地
    買賣債權契約已成立生效，自負有將系爭房地所有權移轉登
    記予上訴人之義務，惟上訴人迄未支付本件房地買賣200萬
    元價款，均如前述。林連興於同日下午一時猝死，被上訴人
    為林連興之繼承人，已以分割繼承為由，辦畢繼承登記，取
    得系爭房地所有權，自應繼受被繼承人林連興與上訴人間就
    系爭房地買賣契約之權利義務。上訴人固得依其與林連興所
    訂立系爭房地買賣契約，請求被上訴人將系爭房地辦理所有
    權移轉登記。惟本件房地買賣價款付款方式，依上訴人所提
    之「不動產房地買賣預約書」第3條及第4條所定，簽約時上
    訴人應付定金180萬元，其餘20萬元款項應於產權移轉過戶
    後一次付清。此為因系爭房地買賣契約互負債務，是被上訴
    人辯稱：在上訴人付清買賣價金前，其得行使同時履行抗辯
    權，拒絕本件移轉登記等語，於本件房地買賣價款中第一次
    期款即定金180萬元範圍，應屬有據。原審判命被上訴人應
    於上訴人給付180萬元時，將其所有系爭房地所有權移轉登
    記為上訴人所有，並無不合。上訴意旨指摘原判決就命同時
    履行「於原告（即上訴人）給付180萬元時」部分不當，求
    予廢棄改判，為無理由，應予駁回。
七、本件事證已臻明確，兩造其餘攻擊防禦方法及證據資料，核
    與判決結果不生影響，無一一論述必要，併予敘明。
八、據上論結，本件上訴為無理由，依民事訴訟法第449條第1項
    、第78條，判決如主文。
中    華    民    國    97    年    4     月    15    日
                  民事第二庭    審判長法  官  丁振昌
                                      法  官  吳上康
                                      法  官  李素靖
上為正本係照原本作成。
如對本判決上訴，須於判決送達後20日內向本院提出上訴狀，未
表明上訴理由者，應於上訴後20日內，向本院提出理由書（須附
繕本）。依法須繳納裁判費並應委任律師為訴訟代理人，始得上
訴。
中    華    民    國    97    年    4     月    15    日
                                      書記官  李淑華
【附記】
民事訴訟法第466條之1：
(1)對於第二審判決上訴，上訴人應委任律師為訴訟代理人。但上
  訴人或其法定代理人具有律師資格者，不在此限。
(2)上訴人之配偶、三親等內之血親、二親等內之姻親，或上訴人
  為法人、中央或地方機關時，其所屬專任人員具有律師資格並
  經法院認為適當者，亦得為第三審訴訟代理人。
民事訴訟法第466條之2：
  上訴人無資力委任訴訟代理人者，得依訴訟救助之規定，聲請
  第三審法院為之選任律師為其訴訟代理人。


司法院資訊處製作；財團法人民間司法改革基金會備份。
